【裁判字號】    97,交抗,1002
【裁判日期】    970829
【裁判案由】    聲明異議
【裁判全文】
臺灣高等法院臺中分院刑事裁定        97年度交抗字第1002號
抗  告  人  交通部公路總局臺中區監理所豐原監理站
代  表  人  乙○○
異  議  人
即受處分人  甲○○
上列抗告人因受處分人違反道路交通管理處罰條例聲明異議案件
，不服臺灣台中地方法院中華民國97年7月24日所為裁定(97年度
交聲字第1158號），提起抗告，本院裁定如下：
    主  文
原裁定撤銷。
原處分關於裁處甲○○「吊扣職業大客車駕駛執照拾貳個月」部
分，不罰。
    理  由
一、交通部公路總局台中區監理所豐原監理站（下稱原處分機關
    ）抗告意旨略以：汽車駕駛人因違反道路交通管理處罰條例
    第35條規定吊扣駕駛執照處分，如無當時駕照車種之駕駛執
    照，仍應吊扣其持有其他車種之駕駛執照，主要係考量其違
    規行為對道路交通秩序之維持及道路交通安全已生較大影響
    ，基於一人一照原則，故吊扣其持有之駕駛執照，以限制其
    繼續駕車行駛道路之權利，係屬駕駛行為之限制，不因其駕
    駛車類不同而有所差異，爰提起抗告請求撤銷原裁定云云。
二、原裁定意旨略以：
  (一)原處分機關略以：異議人即受處分人（下稱受處分人）甲○
    ○於民國97年3月24日21時15分，駕駛車牌號碼EQ-7307號自
    小客車，在臺中縣外埔鄉○○路與水美路口處，因有「酒後
    駕車經測定呼氣酒測值0.43MG/L」之違規，經臺中縣警察局
    員警依違反道路交通管理處罰條例第35條第1項第1款規定，
    以中縣警交字第 HB0000000號舉發違反道路交通管理事件通
    知單舉發。嗣原處分機關於97年3月31日以豐監稽違字第裁6
    3-HB0000000號裁決書，裁處受處分人罰鍰新臺幣3萬4500元
    ，並吊扣職業大客車駕駛執照12個月，施以道安講習（原處
    分關於罰鍰 3萬4500元及施以道安講習部分，受處分人並未
    聲明異議）等語。
  (二)受處分人聲明異議意旨略以：受處分人因酒後駕駛自小客車
    違規，卻遭吊扣職業大客車駕照，將影響工作，請求不要吊
    扣職業大客車駕照等語。
  (三)按「汽車駕駛人，駕駛汽車經測試檢定有酒精濃度超過規定
    標準者，處新臺幣1萬5000元以上6萬元以下罰鍰，並當場移
    置保管該汽車及吊扣其駕駛執照 1年。」、「汽車駕駛人有
    飲用酒類或其他類似物後其吐氣所含酒精濃度超過每公升0.
    25毫克或血液中酒精濃度超過百分之0.05以上者，不得駕車
    。」道路交通管理處罰條例第35條第1項第1款、道路交通安
    全規則第114條第2款分別定有明文。次按道路交通管理處罰
    條例第68條業於94年12月14日修正，並自95年3月1日施行，
    修正前道路交通管理處罰條例第68條規定：「汽車駕駛人因
    違反本條例及道路交通安全規則之規定，受吊扣或吊銷駕駛
    執照處分時，吊扣或吊銷其持有各級車類之駕駛執照。」其
    立法意旨在於違規行為對道路交通秩序之維持及道路交通安
    全已生較大之影響，故規定吊扣或吊銷其持有各級車類之駕
    駛執照，以限制其繼續駕車行駛道路之權利，其係屬駕駛行
    為之限制，並不因所持駕駛執照種類不同而有所差異。而修
    正後道路交通管理處罰條例第68條規定：「汽車駕駛人因違
    反本條例及道路交通安全規則之規定，受吊銷駕駛執照處分
    時，吊銷其持有各級車類之駕駛執照。」其立法理由略以：
    「原條文將違法或違規駕駛人所持有各級車類之駕駛執照一
    併吊扣或吊銷，失之過酷，影響人民工作及生活甚鉅，爰修
    正之」等語。故依修正後道路交通管理處罰條例第68條之規
    定，受吊扣駕駛執照處分，不再吊扣其持有各級車類之駕駛
    執照，僅於受吊銷駕駛執照處分時，始吊銷其持有各級車類
    之駕駛執照，而限縮修正前條文之適用範圍，即受吊扣駕駛
    執照處分，不在本條規定適用之列。是依上開規定受吊銷駕
    照處分者，仍維持吊銷其持有各級車類之駕駛執照，至於受
    吊扣駕照處分者，則僅吊扣其違法或違規當時所駕駛車輛之
    駕駛執照，不再吊扣其持有各級車類之駕駛執照，其理甚明
    。經查，本件受處分人上開違規行為係發生於 97年3月24日
    ，自應適用修正後之道路交通管理處罰條例第68條規定；且
    修正後道路交通管理處罰條例第68條之規定，既將「吊扣」
    等字刪除，依上開說明，受處分人受吊扣駕駛執照處分時，
    自不得再吊扣其持有各級車類之駕駛執照，故原處分機關於
    作成吊扣駕駛執照處分時，應就行為人所應吊扣之駕駛執照
    種類予以限定，始符合依法行政原則。查受處分人為本件違
    規行為時，係駕駛自用一般小客車，此有中縣警交字第HB00
    00000 號舉發違反道路交通管理事件通知單附卷可憑，揆諸
    前開說明，其依法所受之處分應為限制其駕駛普通小型車之
    權利，即吊扣其普通小型車駕駛執照，原處分機關未審酌及
    此，逕為裁罰，即難認為允當，從而受處分人之異議為有理
    由，爰撤銷原處分關於「吊扣職業大客車駕駛執照12個月」
    部分之處分，改諭知「甲○○自用小客車駕駛人駕駛汽車，
    經測試檢定酒精濃度超過規定標準，吊扣普通小型車駕駛執
    照12個月」。
  (四)末按，公路機關因汽車駕駛人取得高一級車類之駕駛資格者
    ，應換發駕駛執照，並准其駕駛較低級車類之車輛，而已領
    有大客車駕駛執照者，得駕駛大貨車、代用大客車、大客貨
    兩用車、曳引車、小型車、輕型機器腳踏車之規定，且於實
    務上僅逐級核給汽車駕駛執照 1張，致持有職業大客車駕駛
    執照者，因駕駛普通小型車違規，而須吊扣小型車普通駕駛
    執照時，產生技術層面之困難，惟行政機關本應因應法令之
    變更，而精進其行政執行成效，斷不得因技術層面之困難，
    為求行政上之便利而置相關法令於不顧，甚或逾越比例原則
    ，逕吊扣其持有各級車類之駕駛執照，侵害受處分人之工作
    權，是此技術層面之問題，要難據為原處分並無不當之理由
    ，而苛求受處分人容忍，併此敘明等語。
三、經查，受處分人確有上開違規行為，業據受處分人坦承不諱
    ，並有上開舉發違反道路交通管理事件通知單、原處分機關
    裁決書附卷可稽，其上開違規行為固堪以認定，原審裁定認
    受處分人異議有理由，而撤銷原處分關於「吊扣職業大客車
    駕駛執照拾貳個月」部分之處罰，並改諭知「甲○○自用小
    客車駕駛人駕駛汽車，經測試檢定酒精濃度超過規定標準，
    吊扣普通小型車駕駛執照12個月」，固非無見。惟按受處分
    人所領有者係職業大客車駕駛執照，並未領有普通小型車駕
    駛執照，可供執行吊扣處分（依目前一照管理原則，領有職
    業大客車駕駛執照者，即不發給普通小型車駕駛執照），原
    審裁定改諭知「吊扣受處分人普通小型車駕駛執照拾貳個月
    」，其所為裁處之內容，事實上不能執行，依行政程序法第
    111條第3款之規定，仍屬無效，最終結果與逕予諭知受處分
    人不罰無異。況本案受處分人之職業大客車駕駛執照既未經
    吊扣，依道路交通安全規則第61條第1項第2款之規定，其仍
    可駕駛自小客車，而原審裁定竟諭知「吊扣受處分人普通小
    型車駕駛執照1年」，兩者間亦自相矛盾(原審裁定之意旨即
    禁止受處分人駕駛自小客車，然受處分人仍持有職業大客車
    駕駛執照，依法即可駕駛自小客車，原審所為裁定意旨容與
    交通法規有違）。原審裁定所為裁處之內容不僅事實上無法
    執行，且有上開矛盾存在，即有未洽，抗告意旨指摘原裁定
    不當，雖無理由，惟原裁定既有上開可議之處，自應由本院
    將原裁定撤銷，並諭知如主文所示。至受處分人雖因目前公
    路機關實務上僅核給較高級駕駛資格之職業大客車駕駛執照
    ，致無普通小型車之駕駛執照可供吊扣，然此乃公路機關應
    針對修法後始衍生之爭議，設法解決之問題（如取得高一級
    之駕駛執照，仍應依一定之程序，申請換發次一級之駕駛執
    照，方可駕駛次一級之車輛），非本案所能審究。
四、據上論結，應依道路交通案件處理辦法第26條，刑事訴訟法
    第413條，裁定如主文。
中    華    民    國    97    年    8     月    29    日
            刑事第十庭    審判長法  官  林  照  明
                                法  官  林  欽  章
                                法  官  蔡  名  曜
上列正本證明與原本無異。
不得再抗告。
                                書記官  劉  恒  宏
中    華    民    國    97    年    9     月    3     日


司法院資訊處製作；財團法人民間司法改革基金會備份。
